【裁判字號】    99,重訴,29
【裁判日期】    990720
【裁判案由】    分割共有物
【裁判全文】
臺灣雲林地方法院民事判決              99年度重訴字第29號
原      告  壬○○
訴訟代理人  甲○○
被      告  丁○○
            戊○○
            己○○
            乙○○
            丙○○
            庚○○
            辛○○
上列當事人間請求分割共有物事件，本院於民國99年7 月6 日言
詞辯論終結，判決如下：
    主      文
兩造共有坐落雲林縣斗南鎮○○段九八二地號、地目建、面積一
八七平方公尺土地以附圖【即雲林縣斗南地政事務所民國九十九
年六月十日複丈成果圖（甲案）】所示方案分割，即：
  編號Ａ部分面積六六平方公尺土地分歸原告取得。
  編號Ｂ部分面積六六平方公尺土地、分歸被告丁○○、戊○○
  、己○○、乙○○、丙○○取得，並按被告丁○○、戊○○應
  有部分各三分之一、被告己○○、乙○○、丙○○應有部分各
  九分之一比例繼續保持共有。
  編號Ｃ部分面積五五平方公尺土地分歸被告庚○○、辛○○按
  每人應有部分各二分之一比例繼續保持共有。
兩造共有坐落同地段九八六地號、地目建、面積七○二平方公尺
土地，以附圖所示方案分割，即：
  編號Ａ１部分面積二三○平方公尺土地分歸原告取得。
  編號Ｂ１部分面積二三一平方公尺土地分歸被告丁○○、戊○○、己○○、乙○○、丙○○取得，並按被告丁○○、戊○○
  應有部分各三分之一、被告己○○、乙○○、丙○○應有部分
  各九分之一比例繼續保持共有。
  編號Ｃ１部分面積二四一平方公尺土地分歸被告庚○○、辛○○按每人應有部分各二分之一比例繼續保持共有。
訴訟費用由兩造依附表所示原應有部分比例負擔。
    事實及理由
一、原告主張：
  (一)坐落雲林縣斗南鎮○○段段982 地號及同段986 地號土地（
    下稱系爭土地），地目建，面積依序分別為187 、702 平方
    公尺，為伊與被告所共有，每人應有部分如附表所示，系爭
    土地雙方並未訂不分割之特約，亦無不能分割之情形，惟因
    雙方無達成分割協議，爰提起本件訴訟。
  (二)聲明：求為判決依雲林縣斗南地政事務所民國99年6 月9日
    雲南地二字第0990002949號函附之土地複丈成果圖（甲案）
    【即本判決附圖】所示方案分割系爭土地。
二、被告方面：
  (一)被告丁○○、戊○○、楊勝興、乙○○、丙○○未於言詞辯
    論期日到場，僅出具同意書表示同意原告所提分割方案，並
    願意就分得部分按丁○○、戊○○各持分1/3 ，己○○、乙○○、丙○○各持分1/9 比例繼續保持共有。
  (二)被告庚○○未於言詞辯論期日到場，惟前於準備程序到庭陳
    稱同意原告所提分割方案，並願與被告辛○○就分得部分繼
    續保持共有。
  (三)被告辛○○稱：同意分割方案，並願與被告庚○○就分得部
    分繼續保持共有。
三、程序方面：
    本件被告丁○○、戊○○、己○○、乙○○、丙○○、庚○○等人未於言詞辯論期日到場，核無民事訴訟法第386 條各
    款所列情形，爰依原告聲請，由其一造辯論而為判決。
四、得心證之理由：
  (一)按「各共有人，除法令另有規定外，得隨時請求分割共有物
    。但因物之使用目的不能分割或契約訂有不分割之期限者，
    不在此限」，民法第823 條第1 項定有明文。原告主張：系
    爭土地為兩造所共有，每人應有部分如附表所示等情，業據
    伊提出被告不爭執之地籍圖謄本1 份、土地登記第二類謄本
    （地號全部）2 份為證。又原告主張：系爭土地共有人間並
    無不分割之約定，惟渠等無法達成分割之協議等情，亦為被
    告所不爭執，則原告訴請裁判分割系爭土地，即無不合。
  (二)次按「共有物之分割，依共有人協議之方法行之。分割之方
    法不能協議決定，或於協議決定後因消滅時效完成經共有人
    拒絕履行者，法院得因任何共有人之請求，命為下列之分配
    ：(1)以原物分配於各共有人。但各共有人均受原物之分配顯
    有困難者，得將原物分配於部分共有人。(2)原物分配顯有困
    難時，得變賣共有物，以價金分配於各共有人；或以原物之
    一部分分配於各共有人，他部分變賣，以價金分配於各共有
    人」，民法第824 條第1 項、第2 項所明定。又法院裁判分
    割共有物，須斟酌各共有人之利害關係、使用情形、共有物
    之性質及價值、經濟效用，符合公平經濟原則。且分割共有
    物固不受分管契約之拘束，惟應儘量依各共有人使用現狀定
    分割方法，以維持現狀，減少共有人所受損害。經查：
    1.系爭土地地處商業區，982 地號土地地型略呈方正，北面
      為道路（路名：新興街），南面與986 地號土地僅以一小
      段國有土地相隔，而986 地號土地地型呈長條狀，南面為
      道路（路名：民權路），系爭土地東西兩側俱為他人土地
      之事實，有原告所提出之上開地籍圖謄本可稽，且為被告
      所不爭執；又系爭982 土地西側有鐵皮頂房屋乙間所占用
      ，東側為空地，而系爭986 地號土地上則有兩造所有南北
      走向之磚造瓦頂平房3 棟所分別占用等情，有原告所提出
      之現場照片數幀可參，且為兩造所不爭執，並經本院會同
      原告、被告辛○○、己○○與地政人員於98年12月3 日至
      現場指界、測量，製有勘驗筆錄、現況圖，及雲林縣斗南
      地政事務所檢送99年2 月9 日製作之土地複丈成果圖在卷
      可明。
    2.而被告對原告所提出之如附圖所示分割方案，均表示贊同
      ，顯見如附圖所示分割方案，符合共有人之意願，本院自
      應予尊重。
    3.又附圖所示分割方案，與系爭土地上建物使用現況大致相
      符，且分割後每一共有人分得之土地均有道路能與外界相
      通，故本院審酌以附圖所示方法分割，除依兩造之應有部
      分折算面積及現有地上物占用情形分配外，且分割後兩造
      取得之土地均鄰通路可資對外聯絡，是各共有人均便於其
      分得土地之利用，故認依上開方案分割，對兩造較公平、
      合理，且符合系爭土地原用途，並兼及全體土地共有人間
      價值均衡原則，乃判決如主文第1 、2項所示。
  (三)末按應有部分有抵押權或質權者，其權利不因共有物之分割
    而受影響。但權利人同意分割者，其權利移存於抵押人或出
    質人所分得之部分，民法第824 條之1 第2 項第1 款定有明
    文。系爭土地共有人即被告丁○○曾於74年4 月17日將其對
    系爭土地之應有部分各9 分之1 為訴外人瑞明製鞋廠設定新
    台幣300 萬元之抵押權，存續期間自74年4 月13日至79年4
    月12日，該抵押權人已於99 年7月6 日言詞辯論期日到場當
    庭表示同意將上開抵押權移存於被告丁○○分割後取得土地
    之應有部分上，附此敘明。
五、因分割共有物事件本質上並無訟爭性，兩造本可互換地位，
    由任一共有人起訴請求分割，均無不可，且兩造均因本件裁
    判分割而蒙其利，由敗訴當事人負擔訴訟費用顯失公平，故
    本院認為裁判分割共有物訴訟，於法院准予分割，原告之訴
    為有理由時，仍應由兩造分別依系爭土地原應有部分比例分
    擔訴訟費用較符合公平原則，爰酌量情形，命兩造依其原應
    有部分比例負擔訴訟費用。
六、據上論結，本件原告之訴為有理由，依民事訴訟法第385 條
    第1 項前段、第78條、第80條之1 、第85條第1 項但書，判
    決如主文。
中    華    民    國    99    年    7     月    20    日
                  民事第一庭    法  官  蔣得忠
以上正本係照原本作成
如對本判決上訴，須於判決送達後廿日內向本院提出上訴狀。如
委任律師提起上訴者，應一併繳納上訴審裁判費。
中    華    民    國    99    年    7     月    20    日
                                書記官  楊淳詒
┌────────────────┐
│【附表】      99年度重訴字第29號│
├─┬────┬─────────┤
│編│ 土  地 │雲林縣斗南鎮○○段│
│  │ 共有人 │982 地號、986 地號│
│號│ 姓  名 │土地原應有部分    │
├─┼────┼─────────┤
│１│ 壬○○ │      １／３      │
├─┼────┼─────────┤
│２│ 丁○○ │      １／９      │
├─┼────┼─────────┤
│３│ 戊○○ │      １／９      │
├─┼────┼─────────┤
│４│ 己○○ │     １／２７     │
├─┼────┼─────────┤
│５│ 乙○○ │     １／２７     │
├─┼────┼─────────┤
│６│ 丙○○ │     １／２７     │
├─┼────┼─────────┤
│７│ 庚○○ │      １／６      │
├─┼────┼─────────┤
│８│ 辛○○ │      １／６      │
└─┴────┴─────────┘

司法院資訊處製作；財團法人民間司法改革基金會備份。
